【裁判字號】    94,上易,1019
【裁判日期】    950913
【裁判案由】    塗銷所有權移轉登記等
【裁判全文】
臺灣高等法院民事判決                94年度上易字第1019號
上   訴   人  丙○○
                          樓
兼訴訟代理人  乙○○
被 上 訴  人  甲○○
上列當事人間塗銷所有權移轉登記等事件，上訴人對於中華民國
94年11月14日臺灣臺北地方法院94年度訴字第3967號第一審判決
提起上訴，本院於95年8月30日言詞辯論終結，判決如下：
    主  文
原判決廢棄。
被上訴人在第一審之訴駁回。
第一、二審訴訟費用由被上訴人負擔。
    事實及理由
一、被上訴人起訴主張：上訴人乙○○於民國88年12月5日向伊
    承租門牌號碼台北縣板橋市○○路○段140號1樓之房屋作為
    開設「金來企業社」 (負賣人為何榮倉）之用，租期自88年
    12月5日起至89年12月4日止，租金新台幣 (下同）5萬5000
    元，保證金35萬元 (下稱板橋租賃契約），嗣因上訴人乙○
    ○提前終止租約卻遲未申請撤銷「金來企業社」營利事業登
    記違約致伊受有74萬8255元之損害，伊扣抵上訴人乙○○所
    交付之押租金35萬元後，尚有39萬8255元之損害未受清償，
    嗣上訴人乙○○向伊起訴請求給付押租金35萬元，但經台灣
    板橋地方法院板橋簡易庭於94年1月31日以93年度板簡字第
    1024號判決敗訴確定 (下稱板簡判決），上訴人乙○○即於
    94年3月1日將其所有門牌號碼為台北縣新店市○○○路98巷
    2弄2號4樓建物所有權全部及共同使用部分新店市○○段第
    1642建號建物應有部分一萬分之八十四及其所座落之台北縣
    新店市○○段第239地號應有部分一萬分之八十之土地（下
    稱系爭不動產）無償贈與上訴人丙○○以便脫免責任，且上
    訴人雙方間屬夫妻關係，而上訴人乙○○所有門牌號碼為嘉
    義市○○路225巷39號之房屋及其坐落同市○路○段第100之
    61地號之土地（下稱嘉義房地），因已設定抵押240萬元，
    若經拍賣恐不足以清償其所欠之債務，爰依民法第244條第1
    項之規定聲請撤銷上訴人間之移轉行為並為塗銷登記。為此
    聲明：（一）上訴人間就門牌號碼為台北縣新店市○○○路
    98巷2弄2號4樓建物所有權全部及共同使用部分新店市○○
    段第1642建號建物應有部分一萬分之八十四及其所坐落之台
    北縣新店市○○段第239地號應有部分一萬分之八十之土地
    所為之所有權移轉行為應予撤銷。（二）上訴人丙○○應將
    上開不動產於94年3月16日經台北縣新店地政事務所所為所
    有權移轉登記予以撤銷。
二、上訴人則以：緣板橋租賃契約之房屋係供「金來企業社」（
    負責人為何榮倉）營業用，租金5萬5000元，保證金35萬元
    ，於訂約時已由被上訴人收訖。雙方於租約第5條約定：「
    乙方（即承租人）如不繼續承租，甲方（即出租人）應予乙
    方交還房屋後，無息退還押租保證金」。嗣「金來企業社」
    因故不繼續經營，上訴人乙○○於88年12月31日退租，將上
    述房屋返還被上訴人，並請求被上訴人退還保證金35萬元，
    惟遭被上訴人拒絕。後伊於90年6月22日代「金來企業社」
    向國稅局申請註銷登記並經核准在案。而「金來企業社」之
    營利事業登記亦經台北縣政府撤銷登記在案，而上述登記等
    既經撤銷，營業地址亦因而註銷。上訴人乙○○向法院起訴
    請求被上訴人返還保證金，惟被上訴人竟以上訴人乙○○先
    前未遷移「金來企業社」之營業地址，主張其將上述房屋出
    售時無法以「自用住宅」之條件課徵土地增值稅而受有損害
    為抗辯，並稱兩者差距74萬8255元，法院採認被上訴人之抗
    辯駁回伊之訴（板簡判決）。被上訴人進而主張其受有損害
    並提起本訴。惟查，上述法院之認定有誤，即上訴人無法適
    用自用稅率非可歸賣於伊，縱其應負損害賠償責任，被上訴
    人亦與有過失，且伊對被上訴人尚有39萬8255元之損害聲請
    核發之支付命令聲明異議，現仍訴訟中，被上訴人對伊之債
    權尚未確定。又上訴人乙○○將系爭不動產移轉與上訴人丙
    ○○係因履行與丙○○間之協議書，而非脫產行為，蓋上訴
    人乙○○尚有嘉義房地，但並無一併移轉與丙○○，嘉義房
    地價值超過300萬元以上，雖其上已有向華南銀行貸款168萬
    5400元，但以該房地市價扣抵後，仍有130萬元之價值，足
    夠清償等語，資為抗辯。並聲明被上訴人之訴駁回。
三、原審為被上訴人全部勝訴之判決，上訴人不服提起上訴，聲
    明求為：（一）原判決廢棄，（二）被上訴人在第一審之訴
    駁回。被上訴人則答辯聲明求為駁回上訴。
四、被上訴人主張板橋租賃契約因上訴人乙○○起訴請求返還押
    租保證金35萬元，因上訴人乙○○遲未申請撤銷「金來企業
    社」營利事業登記違約致被上訴人受有土地增值稅無法適用
    自用住宅稅率之損害為74萬8255元，經94年1月31日板簡判
    決被上訴人扣抵前揭押租保證金後，不足部分再向上訴人乙
    ○○請求即駁回上訴人乙○○返還35萬元押租保證金之請求
    確定。另上訴人乙○○於94年3月1日以夫妻贈與為原因將系
    爭不動產移轉登記予上訴人丙○○等情，業據提出板簡判決
    及其確定證明書、建物、土地登記謄本為證，且為上訴人所
    不爭執，堪信為真實。惟上訴人則為前揭抗辯。是兩造所爭
    執者為被上訴人行使撤銷訴權有無理由？
五、按債務人所為之無償行為，有害及債權者，債權人得聲請法
    院撤銷之。民法第244條第l項定有明文。次按債權人依民法
    第244條規定，撤銷債務人所為之有償或無償行為者，祇須
    具備下列之條件，(一)為債務人所為之法律行為（二）其法
    律行為有害於債權人（三）其法律行為係以財產權為目的（
    四）如為有償之法律行為，債務人於行為時，明知其行為有
    害於債權人，受益人於受益時，亦明知其事情。至於債務人
    之法律行為除有特別規定外，無論為債權行為抑為物權行為
    ，均非所問。最高法院42年台上字第323號著有判例可資參
    照。經查：被上訴人與上訴人乙○○間板橋租賃契約因上訴
    人乙○○違約致被上訴人受有無法適用自用住宅稅率之損害
    74萬8255元，其中35萬元經94年1月31日板簡判決抵銷有既
    判力外，其餘39萬8255元未受清償，亦經板簡判決中敘明不
    足部分由被上訴人再向上訴人乙○○請求，此部分雖尚未經
    判決確定，惟被上訴人目前有此債權已可肯認。次按，民法
    第244條第l項規定之所謂是否有害及債權，以債務人行為時
    定之，故有害及債權之事實，須於債務人於行為時存在，債
    權人始得聲請法院撤銷，苟債務人於行為時有其他財產足以
    清償其對債權人所負債務，仍不構成詐害行為，債權人不得
    聲請法院撤銷。本件上訴人乙○○於板簡判決後之94年3月l
    日以夫妻贈與（無償行為）為原因將系爭不動產移轉登記予
    上訴人丙○○，已如前述，則上訴人乙○○之總財產因其無
    償行為即贈與系爭不動產固使其總財產減少。惟上訴人乙○
    ○抗辯其尚有嘉義房地，市價逾300萬元以上，扣除向華南
    銀行貸款168萬5400元，仍有130萬元之價值，足供清償等語
    。經查，系爭嘉義房地係由上訴人乙○○及訴外人陳中和所
    共有，應有部分各為二分之一，訴外人陳中和於86年5月間
    以上開不動產提供予華南銀行為擔保，並以上訴人乙○○為
    連帶保證人向該行借款200萬元，而前開房地於當時係估價
    232萬元，並因此設定最高限額抵押權240萬元，且當時土地
    之時價為每坪16萬元，卻僅鑑定每坪為6萬5933元等情，有
    華南銀行嘉義分行95年2月13日95年華家放字第9號覆函暨所
    附消費者貸款申請及調查表、房地產鑑定表附卷可憑。足證
    系爭嘉義房地於86年3月間至少有240萬元之市值，參以上開
    土地部分有低估之情事，已如前述，且迄94年3月間已歷8年
    ，該土地部分應已有所增值，是上訴人於本院提出由昱順不
    動產企業社所出立之售價建議書資以證明系爭嘉義房地之估
    價價格為300萬元，與常情相符，堪以採信。次查，前揭貸
    款截至94年3月16日止，授信餘額為173萬2784元，有上開覆
    函足稽。以300萬元扣除173萬2784元，上訴人乙○○於為贈
    與移轉登記行為時，系爭嘉義房地仍有126萬7216元之價值
    ，依其應有部分之比例計算，上訴人乙○○於斯時仍有63萬
    3608元之財產，顯足敷其所欠被上訴人之前開39萬8255元，
    況上訴人乙○○領有營業小客車駕駛人執業登記證，且自94
    年10月至95年7月底止曾任職於迦美有限公司推廣部組長，
    業務獎金最低每月3萬元以上，有該證照及證明在卷可按，
    亦證上訴人於當時有正當職業，應有其他收入，更足清償其
    所欠上開款項。被上訴人雖主張上訴人乙○○就系爭嘉義房
    地僅有應有部分二分之一，且已向銀行借款設定第一順位抵
    押權200萬元，縱被上訴人就上訴人乙○○所積欠之債務另
    為強執執行拍賣，亦僅得拍賣其應有部分，拍賣價格即會低
    落，且不足銀行之取償，況除前揭所欠銀行貸款160餘萬元
    外，上訴人乙○○若尚有其他銀行所積欠之卡債、保証等債
    務，銀行亦必一併求償，另亦需扣除增值稅、執行費等稅費
    ，上述房地必無法滿足被上訴人之債權云云。惟查，被上訴
    人所主張之前揭債權39萬8255元，現仍由台灣嘉義地方法院
    95年度簡上字第13號審理中，尚未確定，有該院95年5月23
    日覆函在卷可憑，足見被上訴人縱有上開債權，至多亦僅為
    39萬8255元及其利息，日後若獲勝訴判決確定，上訴人乙○
    ○非必無能力或不願清償，且被上訴人所指系爭嘉義房地若
    遭法院拍賣，必無法滿足其債權乙節，純屬其個人主觀臆測
    之詞，日後不必然會發生之未來不確定事實，尚難據此即遽
    認定其所主張之情事為真實，自無可採。
六、綜上所述，本件上訴人乙○○於無償贈與其所有之系爭不動
    產予上訴人丙○○時，既尚有其他財產足以清償其對被上訴
    人所負之前揭債務，已如前述，揆諸前揭說明，其所為無償
    行為，即不符合民法第244條第l項所規定之要件，被上訴人
    依此規定請求撤銷上訴人間系爭不動產所有權移轉行為並塗
    銷登記，洵屬無據，難以准許。原審為被上訴人勝訴之判決
    ，尚有未洽。上訴論旨指摘原判決不當，求予廢棄，為有理
    由，應予廢棄，改判如主文所示。
七、本件論証已臻明確，兩造其餘之攻擊、防禦方法及各自舉証
    ，經本院斟酌後認於判決結果已無影響，爰不遂一論述，併
    此敘明。
八、據上論結，本件上訴為有理由，依民事訴訟法等450條、第
    78條，判決如主文。
中    華    民    國    95    年    9     月    13    日
                    民事第十二庭
                        審判長法  官  張宗權
                              法  官  陳忠行
                              法  官  陳永昌
正本係照原本作成。
不得上訴。
中    華    民    國    95    年    9     月    14    日
                              書記官  李明昇


司法院資訊處製作；財團法人民間司法改革基金會備份。
